Inventaris van de registers en stukken afkomstig van de Abdij Leeuwenhorst, 1410-1571
Nationaal Archief, Den Haag
Abdij van Leeuwenhorst, Registers en stukken
Abdij Leeuwenhorst
1410-1571
35016..1
4.20 meter; 240 inventarisnummers.
Normale geschreven en gedrukte teksten. De Nederlandstalige stukken van vóór ca. 1700 zijn geschreven in het gotische cursiefschrift, met name in de oud-Hollandse klerkencursief.
Nationaal Archief, Den Haag
Abdij Leeuwenhorst te Noordwijkerhout
De stukken uit het archief van de abdij Leeuwenhorst te Noordwijkerhout betreffen vrijwel uitsluitend de administratie en financiën van de rentmeesters uit de periode tussen 1410/11 en 1570/71. Veel materiaal gaat over de aanschaf van gebruiksartikelen voor het klooster en over de verpachting van stukken grond in het Rijnland en het Westland, waar het klooster de meeste bezittingen had.
Archiefvorming
Geschiedenis van de archiefvormer
In 1261 stichtten Aarnout en Waalwijn van Alkamade de abdij. Op St. Thomas-avond in 1262 werd de eerste steen gelegd. De nonnen werden omstreeks 1273 opgenomen in de orde van de cisterciënzers en onder toezicht gesteld van het mannenklooster te Kamp (Duitsland). De nonnen verwierven uitgebreid landbezit, voornamelijk in Rijnland en Delfland. Rentmeesters droegen voor het verpachten daarvan en het beheer daarover de verantwoordelijkheid, zodat de nonnen zelf zich aan een contemplatief leven konden wijden.
Zeker in de beginperiode was de abdij Leeuwenhorst een instelling die in aanzien stond. In eerste instantie werden er alleen adellijke jonkvrouwen uit Holland opgenomen, later ook uit andere gewesten, en bovendien kwamen er steeds meer dochters uit patriciërsgeslachten bij. Door deze vertegenwoordigers van lagere standen en de grotere geografische afstand nam de betrokkenheid van familieleden af. Hetzelfde gold op den duur ook voor het aanzien dat de abdij genoot.
Begonnen met acht tot twaalf zusters waren er later gemiddeld dertig zusters in het klooster. Na de landing van de watergeuzen bij Katwijk in 1571 vluchtten zij naar Leiden. In 1573, tijdens het beleg van Leiden, werd de abdij, inclusief de kerk, door Leidenaars vernietigd om gebruik door de Spanjaarden te voorkomen. Op dezelfde plek werd later een adellijke hofstede aangelegd.
In 1572-'73 werden met de komst van de Reformatie de kerkelijke goederen onteigend. Het gros van deze goederen werd bestemd voor het onderhoud van de publieke kerk. Met de abdijen van Rijnsburg en Leeuwenhorst stond het anders. In eerste instantie werden ze door de Staten van Holland geconfisqueerd en onder beheer van een rentmeester gesteld, die aan de nonnen een alimentatie uitbetaalde. De Staten wilden de goederen te gelde maken en de opbrengst gebruiken voor de strijd tegen Spanje en de Leidse universiteit. De edelen betoogden echter dat veel van de bezittingen van adellijke herkomst waren. De abdijen waren destijds gesticht door de graven en gravinnen van Holland om adellijke jonkvrouwen op te nemen. Bovendien had de adel ook later nog goederen geschonken voor hun onderhoud. Daarom beschouwden de edelen de geestelijke goederen min of meer als familiebezit, dat nog steeds moest dienen voor de verzorging van adellijke dames. Uiteindelijk lieten de Staten in 1586 de goederen van deze twee abdijen geheel aan de Ridderschap.
Nominaal bleven de abdijen ook na 1572 onder leiding van abdissen staan, die de Ridderschap tot in de zeventiende eeuw benoemde. In 1620 werd besloten voor Rijnsburg geen nieuwe abdis meer te benoemen en voor Leeuwenhorst werd eenzelfde besluit in 1634 van kracht. Nadien waren het oudste en het op een na oudste lid van de Ridderschap respectievelijk abt van Rijnsburg en Leeuwenhorst. Naast de abdissen werden rentmeesters aangesteld. Vanaf 1624 nam een lid van de Ridderschap voor Leeuwenhorst het rentmeesterschap waar. De eigenlijke werkzaamheden werden door commiezen uitgevoerd, aan wie veel verantwoordelijkheden werden toevertrouwd.
G. de Moor wijdde verschillende studies aan de abdij, waarvan de belangrijkste zijn:
Verborgen en geborgen. Het cisterciënzerklooster Leeuwenhorst in de Noordwijkse regio (1261-1574)
(Hilversum 1994) en
Lonen en prijzen in het cisterciënzerinnenklooster Leeuwenhorst bij Noordwijkerhout tussen 1410/11 en 1570/71
(Amsterdam 2000). Zie voor de latere geschiedenis uitvoeriger de inleiding van inventaris 3.01.06 (het archief van de Ridderschap en edelen van Holland en West-Friesland, 1572-1795) en
Leeuwenhorst, een Hollandse buitenplaats
, de
editie 2003 van het Jaarboek van de Kastelenstichting Holland en Zeeland onder redactie van E. den Hartog, R.H.M. van Immerseel en A. Coops.
Geschiedenis van het archiefbeheer
Over de archivalia van Leeuwenhorst na 1572 zijn er geen gegevens voorhanden. Vermoedelijk hebben ze evenals die van de abdij van Rijnsburg in de zeventiende eeuw lange tijd op het Huys te Rijnsburg berust. Vanaf 1660 bevonden de archivalia zich in een gehuurde kamer van de commiezenfamilie Havius, later Heeneman. In de loop van de tijd vonden tal van aanvullingen plaats. Hoewel de Ridderschap eind achttiende eeuw werd opgeheven, bleef het archief in handen van dezelfde commies, D.J. Heeneman. Zie uitvoeriger de inleiding van inventaris 3.01.06, van het archief van de Ridderschap en edelen van Holland en West-Friesland, 1572-1795.
Pas in 1816 is het archief van de Ridderschap vanuit het huis van commies Heeneman overgebracht naar het Rijksarchief.
De rechtstitel is (nog) onbekend
3.18
Aanwijzingen voor de gebruiker
Openbaarheidsbeperkingen
Volledig openbaar.
Materiële beperkingen
Aanvraaginstructie
Openbare archiefstukken kunnen online worden aangevraagd en gereserveerd. U kunt dit ook via de terminals in de studiezaal van het Nationaal Archief doen. Om te kunnen reserveren dient u de volgende stappen te volgen:
U maakt een profiel aan op www.gahetna.nl, en logt vervolgens in
Via de archiefinventaris (alleen de beschrijvingen met rode nummers) selecteert u het gewenste archiefstuk door op de knop 'Reserveren' te klikken
In het volgende scherm geeft u aan op welke dag u het archiefstuk wilt inzien
Indien u zich bevindt in de studiezaal en een tafelnummer heeft ontvangen kunt u dit nummer vermelden. Als u geen tafelnummer heeft kunt u tafelnummer 777 laten staan
Vervolgens bevestigt u uw reservering door deze te versturen.
Verwant materiaal
Beschikbaarheid van kopieën
Verwante archieven
3.18.17.02 - regestenlijst
3.01.06 - Ridderschap en edelen van Holland en West-Friesland, 1572-1795
Bijlagen
Concordans
Deze films bevatten alleen de registers, stukken en rekeningen en niet de oorkonden die in de charterkasten worden bewaard. Hierop hebben dus geen betrekking de regestenlijst met index en ook niet de archivalia in het archief van de Ridderschap betreffende Leeuwenhorst.
1210 1 1/6 begin
1211 2 6 vervolg/10
1212 3 11/22
1213 4 23/34
1214 5 35/46
1215 6 47/55
1216 7 56/64
1217 8 65/69
1218 9 69A/75
1219 10 76/80A
1220 11 81/88
1221 12 89/99
1222 13 100/107A
1223 14 108/115
Voor bijlagen bij 111/121, zie 1234.
1224 15 115A/122
Voor bijlagen bij 111/121, zie 1234.
1225 16 122A/126A
1226 17 127/131
1227 18 131A/136
1228 19 136A/141A
1229 20 142/148A
1230 21 149/154
1231 22 155/163
1232 23 163A/172
1233 24 173/178
1234
Op 1234 staan verder nog bijlagen bij 111/121, en de volgende regestnummers: 237; 305; 340; 364B; 379; 400; 442; 476; 555; 570; 572; 574; 575; 577; 577A; 660; 670; 720; 728; 736; 777; 831; 874; 885; 894, 930; 938.
25 178A/179
Beschrijving van de series en archiefbestanddelen
- Register van de giftbrieven van de abdij., 14-16e eeuw; 1; 1 deel
  Dit inventarisnummer is alleen als kopie te raadplegen.
- Register van verschillende brieven rakende de abdij., 15e en 16e eeuw; 2; 1 deel
- Huurboek van de landen in Rijnland en 't Westland., 1413; 3; 1 deel
- Huurboek van de landen in Rijnland en 't Westland., ca. 1444; 4; 1 deel
- Huurboek van de landen in Rijnland en 't Westland., 1470; 5; 2 delen in een band
- Huurboek van de landen in Rijnland en 't Westland., 1472; 6; 1 deel
  Niet raadpleegbaar
- Huurboek van de landen in Rijnland en 't Westland., ca. 1509; 7; 1 deel
- Huurboek van de landen in 't Westland., ca. 1515; 8; 1 deel
- Huurboek van de landen in Rijnland., ca. 1537; 9; 1 deel
- Huurboek van de landen in 't Westland., ca. 1537; 10; 1 deel
- Huurboek van de landen in Rijnland., ca. 1552; 11; 1 deel
- Huurboek van de landen in 't Westland., ca. 1552; 12; 1 deel
- Register van belandingen van de landen toebehoorende aan de abdij., 1434; 13; 1 deel
- Register (fragment)., ca. 1499; 14; 1 deel
- Register van de landen in 't Westland., ca. 1515; 15; 1 deel
- Staalboek ("Blaffert") van de inkomsten en uitgaven der abdij, gevallen in, 1553; 16; 1 deel
- Staalboek ("Blaffert") van de inkomsten en uitgaven der abdij, gevallen in, 1554; 17; 1 deel
- Afgehoorde rekeningen van den rentmeester Jan Heynrick onder de abdis Badelog van der Does., 1410; 18
- Afgehoorde rekeningen van den rentmeester Jan Heynrick onder de abdis Heylwich van Oesterwijck., 1412-1427; 19-28
  De A-nummers betreffen hoofdzakelijk dubbelen.
  - 1412, 19
  - 1414, 20
  - 1416, 21
  - 1417, 22
  - 1419, 23
  - 1419, 23A
  - 1420, 24
  - 1424, 25
  - 1425, 26
  - 1426, 27
  - 1427, 28
    niet compleet.
- Afgehoorde rekeningen van rentmeester Johannes Symons onder abdis Machteld van der Does., 1428-1440; 29-39
  - 1428, 29
  - 1429, 30
  - 1430 en 1431, 31
  - 1432, 32
  - 1433, 33
  - 1434, 1435, 34
  - 1436, 35
  - 1437, 36
  - 1438, 37
  - 1439, 38
  - 1440, 39
- Afgehoorde rekeningen van rentmeester Johannes Symons onder abdis Wilhelmina de Aa., 1441-1443; 40-42
  - 1441, 40
  - 1442, 41
  - 1443, 42
- Afgehoorde rekeningen van rentmeester Willem Bertoen onder abdis Wilhelmina de Aa., 1444-1458; 43-61
  - 1444, 43
  - 1445, 44
  - 1446, 45
  - 1447, 46
  - 1449, 47
  - 1449, 48
  - 1449, 49
  - 1450, 50
  - 1451, 51
  - 1452, 52
  - 1452, 53
  - 1453, 54
  - 1453-1454, 55
  - 1454, 56
  - 1457, 57
  - 1457, 58
  - 1457, 59
  - 1457, 60
  - 1458, 61
- Afgehoorde rekeningen van rentmeester Willem Bertoen onder abdis Elisabeth van Rijswijck., 1459-1469; 62-73
  - 1459, 62
  - 1459, 63
  - 1460, 64
  - 1461, 65
  - 1461, 65A
  - 1462, 66
  - 1462, 66A
  - 1463, 67
  - 1463, 67A
  - 1464, 68
  - 1464, 68A
  - 1465, 69
  - 1465, 69A
  - 1466, 70
  - 1466, 70A
  - 1467, 71
  - 1467, 71A
  - 1468, 72
  - 1469, 73
- Afgehoorde rekeningen van rentmeester Willem Bertoen onder abdis Agniese van Noortich., 74-74A
  - 1470, 74
  - 1470, 74A
- Afgehoorde rekeningen van rentmeester Jan Duker Willem Bertoensz onder abdis Agniese van Noortich., 1471-1474; 75-78
  - 1471, 75
  - 1472, 76
  - 1472, 76A
  - 1473, 77
  - 1474, 78
- Afgehoorde rekeningen van rentmeester Ewout Willem Bertoensz onder abdis Agniese van Noortich., 1475-1481; 79-86
  - 1475, 79
  - 1475, 79A
  - 1476, 80
  - 1476, 80A
  - 1477, 81
  - 1477, 81A
  - 1478, 82
  - 1478, 82A
  - 1479, 83
  - 1480, 84
  - 1480-1481, 85
  - 1481, 86
- Afgehoorde rekeningen van rentmeester Jan van Water onder abdis Agniese van Noortich., 87-87A
  - 1482, 87
  - 1482, 87A
- Afgehoorde rekeningen van rentmeester Jan van Water onder abdis Eustachia de Brakel., 1483-1491; 88-96
  - 1483, 88
  - 1484, 89
  - 1485, 90
  - 1486, 91
  - 1487, 92
  - 1488, 93
  - 1489, 94
  - 1490, 95
  - 1491, 96
- Afgehoorde rekeningen van rentmeester Jan van Water onder abdis Ghisberta van Vianen., 1492-1493; 97-98
  - 1492, 97
  - 1493, 98
- Afgehoorde rekeningen van rentmeester Willem van Adrichem onder abdis Ghisberta van Vianen., 1494; 99
- Afgehoorde rekeningen van rentmeester Willem van Adrichem onder abdis Adriana van Roen., 1495-1496; 100-101
  - 1495, 100
  - 1496, 101
- Afgehoorde rekeningen (geen rentmeester) onder abdis Adriana van Roen., 1497-1525; 102-133A
  - 1497, 102
  - 1497, 102A
  - 1498, 103
  - 1498, 103A
  - 1499, 104
  - 1499, 104A
  - 1500, 105
  - 1500, 106
  - 1501, 107
  - 1501, 107A
  - 1502, 108
  - 1502, 108A
  - 1503, 109
  - 1503, 109A
  - 1504, 110
  - 1504, 111
  - 1505, 112
  - 1505, 112A
  - 1506, 113
  - 1506, 113A
  - 1507, 114
  - 1507, 114A
  - 1508, 115
  - 1508, 115A
  - 1509, 116
  - 1510, 117
  - 1510, 118
  - 1511, 119
  - 1511, 119A
  - 1512, 120
  - 1512, 120A
  - 1513, 121
  - 1513, 121A
  - 1514, 122
  - 1514, 122A
  - 1515, 123
  - 1515, 123A
  - 1516, 124
  - 1517, 125
  - 1517, 125A
  - 1518, 126
  - 1518, 126A
  - 1519, 127
  - 1519, 127A
  - 1520, 128
  - 1520, 128A
  - 1521, 129
  - 1521, 129A
  - 1522, 130
  - 1522, 130A
  - 1523, 131
  - 1523, 131A
  - 1524, 132
  - 1524, 132A
  - 1525, 133
  - 1525, 133A
- Afgehoorde rekeningen (geen rentmeester) onder abdis Elisabeth van Baexem., 1527-1529; 134-136A
  - 1527, 134
  - 1527, 134A
  - 1528, 135
  - 1528, 135A
  - 1529, 136
  - 1529, 136A
- Afgehoorde rekeningen (geen rentmeester) onder abdis Gisberta de Waerdenburch., 1530-1543; 137-151A
  - jaartal niet achterhaald, 137
  - 1530, 138
    concept.
  - 1530, 138A
  - 1531, 139
  - 1531, 139A
  - 1532, 140
  - 1532, 140A
  - 1533, 141
  - 1533, 141A
  - 1534, 142
  - 1535, 143
  - 1535, 143A
  - 1536, 144
  - 1537, 145
  - 1538, 146
  - 1539, 147
  - 1540, 148
  - 1540, 148A
  - 1541, 149
  - 1542, 150
  - 1543, 151
  - 1543, 151A
- Afgehoorde rekeningen van rentmeester Warnaert van der Does onder abdis Gisberta de Waerdenburch., 1544-1545; 152-154
  - 1544, 152
  - 1544, 153
  - 1545, 154
- Afgehoorde rekeningen (geen rentmeester) onder abdis Gisberta de Waerdenburch., 1546-1553; 155-162A
  - 1546, 155
  - 1548, 156
  - 1548, 157
  - 1549, 158
  - 1551, 159
    klad index.
  - 1551, 160
  - 1552, 161
  - 1553, 162
  - 1553, 162A
- Afgehoorde rekeningen van rentmeester Warnaert van der Does onder abdis Johanna van der Does., 1554-1556; 163-165
  - 1554, 163
  - 1554, 163A
  - 1555, 164
  - 1555, 164A
  - 1556, 165
- Afgehoorde rekeningen (geen rentmeester) onder abdis Johanna van der Does., 1557-1570; 166-179
  - 1557, 166
  - 1558, 167
  - 1558, 167A
  - 1559, 168
  - 1560, 169
  - 1560, 169A
  - 1561, 170
  - 1562, 171
  - 1563, 172
  - 1564, 173
  - 1564, 173A
  - 1565, 174
  - 1565, 174A
  - 1566, 175
  - 1566, 175A
  - 1567, 176
  - 1567, 176A
  - 1568, 177
  - 1568, 177A
  - 1569, 178
  - 1569, 178A
  - 1570, 179
    Voor 1571: zie Ridderschap.
- Fragment van 15e eeuwse rekening., ---
  Ontbreekt, voorheen inv. nr. 180